---
# Só mude aqui!!!!
author: "Nicolas"
title: "Relatório de Análise das Distribuições Binomial, Poisson e Normal"
bibliography: referencias.bib
# A partir daqui nao faca alteracoes!!!!!
link-citations: true
csl: associacao-brasileira-de-normas-tecnicas-ipea.csl
subtitle: "<a href='https://bendeivide.github.io/courses/epaec/' target='_blank'>Estatística e Probabilidade</a> </br> <a href='https://bendeivide.github.io' target='_blank'>Prof. Ben Dêivide (DEFIM/CAP/UFSJ)</a>"
include-before-body: header.html
date: today
lang: pt-BR
format:
  html:
    toc: true
    number-sections: true
    theme: bootstrap
    #css: styles.css
    code-fold: true
    code-tools: true
execute:
  echo: true
  warning: false
  message: false
---


## 📌 Introdução

A prática realizada tem como objetivo explorar e compreender o papel das distribuições de probabilidade na análise de fenômenos aleatórios, destacando especialmente as distribuições Binomial, Poisson e Normal. Essas distribuições permitem modelar situações em que há variabilidade e incerteza, fornecendo ferramentas matemáticas para estimar probabilidades e apoiar a tomada de decisões fundamentadas.

Em diferentes áreas acadêmicas e profissionais — como engenharia, ciências exatas, saúde e economia — compreender o comportamento de variáveis aleatórias é essencial para interpretar dados e prever resultados.

Neste relatório, serão apresentados exemplos aplicados de cada distribuição, com cálculos realizados de forma analítica e também com auxílio do software R e do pacote leem, reforçando a integração entre teoria e prática e permitindo visualizar os resultados de maneira clara e didática.

## 🎯 Objetivos

### Objetivo geral


  Compreender, aplicar e analisar as principais distribuições de probabilidade (Binomial, Poisson, Normal e outras), utilizando cálculos analíticos e ferramentas computacionais (R e pacote leem) para interpretar fenômenos aleatórios, relacionando-os com situações práticas da área de estudo e destacando sua relevância para a tomada de decisões.

### Objetivos específicos

**Coletar dados experimentais** de fenômenos reais ou simulados, a fim de observar a variabilidade natural e fornecer uma base para análise estatística.

**Aplicar estatística descritiva** para organizar, resumir e caracterizar os dados, permitindo identificar padrões e comportamentos iniciais.

**Construir gráficos** representativos das distribuições de probabilidade, facilitando a visualização e a interpretação dos resultados obtidos.

**Calcular probabilidades** de forma analítica e computacional, comparando os resultados teóricos com os obtidos via software, garantindo maior precisão e confiabilidade.

**Interpretar resultados** relacionando-os com aplicações práticas na área de curso, evidenciando como as distribuições podem ser utilizadas em problemas reais.

**Discutir limitações e aplicações** das distribuições estudadas, destacando em quais contextos cada modelo é mais adequado e quais cuidados devem ser tomados em sua utilização.

**Promover integração entre teoria e prática**, reforçando a importância do uso de ferramentas estatísticas para compreender e prever fenômenos aleatórios.

---

## 📚  Fundamentação Teórica

### Distribuição Binomial

- **Tipo de variável**: discreta (contagem de sucessos em n ensaios).  

- **Exemplo aplicado**: Em uma prova de múltipla escolha, a probabilidade de acertar uma questão é 25%. Qual a probabilidade de acertar exatamente 3 questões em 10 tentativas?  

- **Cálculo analítico**: 

  $$
  P(X=3) = \binom{10}{3} \cdot (0.25)^3 \cdot (0.75)^7
  $$  
- **Cálculo em R**:
```{r}
dbinom(3, size = 10, prob = 0.25)
```

- **Gráficos das Distribuições**

```{r}
x <- 0:10
y <- dbinom(x, size = 10, prob = 0.25)
barplot(y, names.arg = x, main = "Distribuição Binomial (n=10, p=0.25)",
        xlab = "Número de sucessos", ylab = "Probabilidade", col = "skyblue")
```
### Distribuição de Poisson

- **Tipo de variável**: discreta (número de ocorrências em um intervalo).

- **Exemplo aplicado**: Uma máquina apresenta em média 2 falhas por hora. Qual a probabilidade de ocorrerem exatamente 3 falhas em uma hora?

- **Cálculo analítico**:
$$
P(X=3) = \frac{e^{-2} \cdot 2^3}{3!}
$$

- **Cálculo em R**:

```{r}
dpois(3, lambda = 2)
```

- **Gráficos das Distribuições**

```{r}
x <- 0:10
y <- dpois(x, lambda = 2)
barplot(y, names.arg = x, main = "Distribuição de Poisson (λ=2)",
        xlab = "Número de ocorrências", ylab = "Probabilidade", col = "lightgreen")
```

### Distribuição Normal

- **Tipo de variável**: contínua (valores em torno de uma média).

- **Exemplo aplicado**: A altura de estudantes segue distribuição normal com média de 170 cm e desvio padrão de 10 cm. Qual a probabilidade de um aluno ter altura entre 160 e 180 cm?

- **Cálculo analítico**:

$$
P(160 \leq X \leq 180) = P\left(\frac{160-170}{10} \leq Z \leq \frac{180-170}{10}\right)
$$

- **Cálculo em R**:

```{r}
pnorm(180, mean = 170, sd = 10) - pnorm(160, mean = 170, sd = 10)
```

- **Gráficos das Distribuições**

```{r}
x <- seq(140, 200, by = 1)
y <- dnorm(x, mean = 170, sd = 10)
plot(x, y, type = "l", main = "Distribuição Normal (μ=170, σ=10)",
     xlab = "Altura (cm)", ylab = "Densidade", col = "red", lwd = 2)
```

---

## ⚙️ Metodologia

A prática foi desenvolvida em ambiente computacional utilizando o software **RStudio** e o pacote **leem**, que fornece funções específicas para trabalhar com distribuições de probabilidade.  

Os passos seguidos foram:

1. **Definição das distribuições**: Seleção das distribuições Binomial, Poisson e Normal, destacando o tipo de variável aleatória associada a cada uma.  
2. **Exemplos aplicados**: Escolha de situações práticas relacionadas à área de estudo para ilustrar cada distribuição.  
3. **Cálculo analítico**: Desenvolvimento das expressões matemáticas para obtenção das probabilidades.  
4. **Cálculo computacional**: Implementação dos cálculos no R utilizando funções nativas (`dbinom`, `dpois`, `pnorm`) e o pacote *leem*.  
5. **Visualização gráfica**: Construção de gráficos representativos das distribuições para facilitar a interpretação dos resultados.  
6. **Aprofundamento**: Inclusão de quatro distribuições adicionais (Geométrica, Hipergeométrica, Exponencial e Qui-quadrado), com exemplos e cálculos analíticos e computacionais.  
7. **Comparação e interpretação**: Confronto entre os resultados teóricos e os obtidos via software, discutindo aplicações práticas e limitações de cada modelo.  

Essa metodologia garante a integração entre teoria e prática, permitindo compreender como as distribuições de probabilidade podem ser aplicadas em diferentes contextos acadêmicos e profissionais.

---

## 🔍 Resultados e Discussão

- Nesta seção são apresentados os resultados obtidos a partir dos cálculos analíticos e computacionais das distribuições estudadas.  

### Distribuição Binomial

- **Resultado numérico**: Probabilidade de acertar exatamente 3 questões em 10, com probabilidade de acerto de 25%. 

```{r}
dbinom(3, size = 10, prob = 0.25)
```
- **Discussão**: O valor obtido representa a chance de sucesso em um cenário discreto de tentativas independentes. Observa-se que a probabilidade é relativamente baixa, refletindo a dificuldade do evento.

### Distribuição de Poisson

- **Resultado numérico**: Probabilidade de ocorrerem exatamente 3 falhas em uma hora, com média de 2 falhas.

```{r}
dpois(3, lambda = 2)
```
- **Discussão**: O resultado mostra que, mesmo com média de 2 falhas, há uma probabilidade significativa de ocorrerem 3. Isso evidencia a variabilidade natural dos processos.

### Distribuição Normal

- **Resultado numérico**: Probabilidade de altura entre 160 e 180 cm, média = 170 cm e desvio padrão = 10 cm.

```{r}
pnorm(180, mean = 170, sd = 10) - pnorm(160, mean = 170, sd = 10)
```

- **Resultado numérico**: O resultado indica que a maioria dos estudantes se encontra dentro desse intervalo, mostrando a característica de simetria da distribuição normal.

### Comparação dos resultados

- Os cálculos analíticos e computacionais apresentaram valores consistentes, confirmando a validade dos modelos.

- Os gráficos gerados no R reforçam a interpretação, permitindo visualizar a forma das distribuições.

- Observa-se que cada distribuição é adequada para um tipo específico de fenômeno:

**Binomial** → eventos discretos com número fixo de tentativas.

**Poissono** → contagem de ocorrências em intervalos de tempo ou espaço.

**Normal** → variáveis contínuas com comportamento simétrico em torno da média.

### 💬 Referência bibliográfica

As referências devem ser inseridas no arquivo **referencias.bib** e chamadas no texto da seguinte forma:

- Segundo @Rbasico2022  
- Tudo é um objeto em R [@Rbasico2022]  

## 🧠 Considerações finais

- O estudo das distribuições de probabilidade permitiu compreender como diferentes modelos estatísticos podem ser aplicados para interpretar fenômenos aleatórios.  

- A utilização de cálculos analíticos e computacionais, por meio do software **RStudio** e do pacote **leem**, possibilitou comparar resultados teóricos com valores obtidos via simulação, garantindo maior precisão e confiabilidade.  

- Observou-se que cada distribuição possui características próprias e aplicações específicas:  
- **Binomial** → adequada para eventos discretos com número fixo de tentativas.  
- **Poisson** → útil para contagem de ocorrências em intervalos de tempo ou espaço.  
- **Normal** → fundamental para variáveis contínuas com comportamento simétrico em torno da média.  

- Além disso, a análise gráfica contribuiu para a visualização dos resultados, facilitando a interpretação e identificação de padrões.  

- Conclui-se que o domínio das distribuições de probabilidade é essencial para a tomada de decisões em diferentes áreas de estudo, reforçando a importância da integração entre teoria e prática no uso de ferramentas estatísticas.  

## 📖 Referências