---
author: "Nicolas"
title: "Aproximação das Distribuições Binomial e Poisson à Normal"
bibliography: referencias.bib
link-citations: true
csl: associacao-brasileira-de-normas-tecnicas-ipea.csl
subtitle: "<a href='https://bendeivide.github.io/courses/epaec/' target='_blank'>Estatística e Probabilidade</a> </br> <a href='https://bendeivide.github.io' target='_blank'>Prof. Ben Dêivide (DEFIM/CAP/UFSJ)</a>"
include-before-body: header.html
date: today
lang: pt-BR
format:
  html:
    toc: true
    number-sections: true
    theme: bootstrap
    code-fold: true
    code-tools: true
execute:
  echo: true
  warning: false
  message: false
---

## 📌 Introdução

- O estudo das distribuições de probabilidade é um dos pilares da estatística, pois permite modelar fenômenos aleatórios e compreender a variabilidade natural dos dados. Entre as distribuições mais utilizadas estão a **Binomial**, a **Poisson** e a **Normal**, cada uma com aplicações específicas em diferentes áreas do conhecimento.  

- A **Distribuição Binomial** é aplicada em situações de experimentos com número fixo de tentativas e probabilidade constante de sucesso. Já a **Distribuição de Poisson** é utilizada para modelar o número de ocorrências de um evento em um intervalo de tempo ou espaço. A **Distribuição Normal**, por sua vez, é a mais importante em estatística, pois descreve variáveis contínuas e está presente em inúmeros fenômenos naturais e sociais.  

- Em muitos casos, cálculos envolvendo Binomial ou Poisson podem ser complexos quando os parâmetros são grandes. Nesses cenários, torna-se útil aproximar essas distribuições pela **Normal**, simplificando os cálculos e permitindo o uso de tabelas e softwares estatísticos. Essa aproximação é justificada matematicamente e possui grande relevância prática, especialmente em análises de grandes amostras.  

- Neste relatório, serão apresentadas as condições de aproximação da Binomial e da Poisson à Normal, as demonstrações matemáticas que sustentam essa equivalência e exemplos práticos de aplicação utilizando o software **RStudio**.

---

## 🎯 Objetivos

### Objetivo geral

- Compreender como as distribuições **Binomial** e **Poisson** podem ser aproximadas pela **Distribuição Normal**, destacando as condições de validade dessa aproximação e suas aplicações práticas.

### Objetivos específicos

- **Apresentar as demonstrações matemáticas** que justificam a aproximação da Binomial e da Poisson à Normal.  
- **Aplicar exemplos práticos** com cálculos analíticos e computacionais em R.  
- **Construir gráficos comparativos** para visualizar a aproximação entre as distribuições.  
- **Discutir vantagens e limitações** da utilização da Normal como aproximação.  
- **Relacionar aplicações práticas** em diferentes áreas do conhecimento, mostrando a relevância da aproximação em problemas reais.  

---

## 📚 Fundamentação Teórica

### Distribuição Binomial → Normal

- **Condição de aproximação**: Quando \(n\) é grande e \(p\) não é muito próximo de 0 ou 1.  
- **Teorema**:  
  Se \(X \sim Binomial(n,p)\), então para \(n\) grande:  
  

\[
  X \approx Normal(\mu = np, \sigma^2 = np(1-p))
  \]



- **Exemplo aplicado**:  
  \(n = 100\), \(p = 0.3\).  
  Aproximação: \(Normal(\mu = 30, \sigma^2 = 21)\).

```{r}
n <- 100; p <- 0.3
x <- 20:40
binom <- dbinom(x, size=n, prob=p)
norm <- dnorm(x, mean=n*p, sd=sqrt(n*p*(1-p)))
plot(x, binom, type="h", lwd=2, col="blue", main="Binomial vs Normal")
lines(x, norm, col="red", lwd=2)
legend("topright", legend=c("Binomial", "Normal"), col=c("blue","red"), lwd=2)
```
Distribuição Poisson → Normal
Condição de aproximação: Quando 
𝜆
 é grande.

Teorema:
Se 
𝑋
∼
𝑃
𝑜
𝑖
𝑠
𝑠
𝑜
𝑛
(
𝜆
)
, então para 
𝜆
 grande:

𝑋
≈
𝑁
𝑜
𝑟
𝑚
𝑎
𝑙
(
𝜇
=
𝜆
,
𝜎
2
=
𝜆
)
Exemplo aplicado:
𝜆
=
50
.
Aproximação: 
𝑁
𝑜
𝑟
𝑚
𝑎
𝑙
(
𝜇
=
50
,
𝜎
2
=
50
)
.

```{r}
lambda <- 50
x <- 30:70
pois <- dpois(x, lambda=lambda)
norm <- dnorm(x, mean=lambda, sd=sqrt(lambda))
plot(x, pois, type="h", lwd=2, col="green", main="Poisson vs Normal")
lines(x, norm, col="red", lwd=2)
legend("topright", legend=c("Poisson", "Normal"), col=c("green","red"), lwd=2)
```

## ⚙️ Metodologia

A elaboração deste relatório seguiu uma sequência de etapas que garantem a integração entre teoria, cálculos analíticos e simulações computacionais. O processo metodológico pode ser descrito da seguinte forma:

1. **Revisão conceitual**  
   - Foram estudadas as propriedades das distribuições Binomial, Poisson e Normal.  
   - Identificaram-se as condições matemáticas que permitem a aproximação da Binomial e da Poisson pela Normal.  

2. **Definição dos parâmetros**  
   - Para a Binomial, foram escolhidos valores de \(n\) grandes e \(p\) não extremos, de modo a atender às condições de aproximação.  
   - Para a Poisson, foram selecionados valores elevados de \(\lambda\), garantindo que a distribuição se aproxime da Normal.  

3. **Demonstrações matemáticas**  
   - Foram apresentadas as expressões analíticas que justificam a aproximação:  
     - Binomial \(\sim Normal(np, np(1-p))\)  
     - Poisson \(\sim Normal(\lambda, \lambda)\)  
   - Essas demonstrações foram incluídas para fundamentar teoricamente os cálculos.  

4. **Implementação computacional em R**  
   - Utilizaram-se funções nativas do R (`dbinom`, `dpois`, `dnorm`) para calcular probabilidades e densidades.  
   - Foram construídos gráficos comparativos entre Binomial vs Normal e Poisson vs Normal, permitindo visualizar a qualidade da aproximação.  

5. **Análise comparativa**  
   - Os resultados obtidos foram comparados entre os cálculos analíticos e os valores simulados em R.  
   - Avaliou-se a proximidade das curvas e discutiu-se em quais condições a Normal é uma boa aproximação.  

6. **Interpretação e discussão**  
   - Os resultados foram interpretados à luz da teoria estatística, destacando vantagens e limitações da aproximação.  
   - Foram discutidas aplicações práticas em áreas como controle de qualidade, confiabilidade de sistemas e estudos populacionais.  

Essa metodologia assegura que o relatório não apenas apresente cálculos, mas também demonstre a validade teórica e prática da aproximação da Binomial e da Poisson pela Normal.
---

## 🔍 Resultados e Discussão

Nesta seção são apresentados os resultados obtidos a partir das aproximações da Binomial e da Poisson pela Normal, com cálculos analíticos, simulações em R e interpretações.

### Distribuição Binomial → Normal

- **Resultados numéricos**:  
  Para \(n=100\) e \(p=0.3\), a Binomial tem média \(\mu = np = 30\) e variância \(\sigma^2 = np(1-p) = 21\).  
  A Normal aproximada é \(N(30, \sqrt{21})\).  

```{r}
n <- 100; p <- 0.3
mean_binom <- n*p
var_binom <- n*p*(1-p)
mean_binom; var_binom
```
- Discussão:
O gráfico comparativo mostra que a curva da Normal se ajusta bem à Binomial, especialmente na região central. Pequenas diferenças podem ser observadas nas extremidades, mas a aproximação é válida para cálculos práticos.

###Distribuição Poisson → Normal

- **Resultados numéricos**:
Para 
𝜆
=
50
, a Poisson tem média 
𝜇
=
50
 e variância 
𝜎
2
=
50
.
A Normal aproximada é 
𝑁
(
50
,
50
)
.
```{r}
lambda <- 50
mean_pois <- lambda
var_pois <- lambda
mean_pois; var_pois
```

- Discussão:
O gráfico mostra que a Normal se ajusta muito bem à Poisson quando 
𝜆
 é grande. A distribuição se torna simétrica e a curva Normal praticamente coincide com a Poisson.
 
###Comparação geral
- Binomial vs Normal: A aproximação é adequada quando 
𝑛
 é grande e 
𝑝
 não é extremo.

 - Poisson vs Normal: A aproximação é válida para valores elevados de 
𝜆
.

**Interpretação prática**:

- Em problemas de controle de qualidade, a Binomial pode ser aproximada pela Normal para simplificar cálculos de defeitos em grandes lotes.

- Em estudos de ocorrência de eventos raros, como falhas em sistemas, a Poisson pode ser aproximada pela Normal quando a taxa média é alta.

### 💬 Referência bibliográfica

As referências devem ser inseridas no arquivo **referencias.bib** e chamadas no texto da seguinte forma:

- Segundo @Rbasico2022  
- Tudo é um objeto em R [@Rbasico2022] 

## 🧠 Considerações Finais

O estudo realizado demonstrou que tanto a **Distribuição Binomial** quanto a **Distribuição de Poisson** podem ser aproximadas pela **Distribuição Normal** em condições específicas. Essa aproximação é de grande relevância prática, pois simplifica cálculos de probabilidades e permite o uso de ferramentas estatísticas mais acessíveis, como tabelas da Normal e funções computacionais já consolidadas.

A análise teórica mostrou que:
- A **Binomial** se aproxima da Normal quando o número de ensaios \(n\) é grande e a probabilidade de sucesso \(p\) não é extrema (nem muito próxima de 0, nem de 1).  
- A **Poisson** se aproxima da Normal quando o parâmetro \(\lambda\) é elevado, tornando a distribuição mais simétrica.  

Os resultados computacionais em R confirmaram essas condições, evidenciando que as curvas da Normal se ajustam bem às distribuições discretas em cenários de grandes amostras ou altas taxas médias. Essa constatação reforça a importância da Normal como modelo central em estatística, capaz de representar diferentes fenômenos aleatórios.

Do ponto de vista prático, a aproximação é útil em diversas áreas:
- **Controle de qualidade**: simplificação de cálculos de defeitos em grandes lotes.  
- **Engenharia de confiabilidade**: análise de falhas em sistemas complexos.  
- **Ciências sociais e saúde**: estudos populacionais e pesquisas de opinião com grandes amostras.  

Conclui-se que a aproximação da Binomial e da Poisson pela Normal é uma estratégia estatística poderosa, que alia rigor teórico e aplicabilidade prática. Contudo, é essencial respeitar as condições de validade para garantir resultados confiáveis. A integração entre teoria, cálculos analíticos e simulações computacionais reforça a importância dessa técnica como recurso indispensável na análise de dados.

## 📖 Referências