---
author: "Nicolas"
title: "Distribuições F e Qui-quadrado"
bibliography: referencias.bib
link-citations: true
csl: associacao-brasileira-de-normas-tecnicas-ipea.csl
subtitle: "<a href='https://bendeivide.github.io/courses/epaec/' target='_blank'>Estatística e Probabilidade</a> </br> <a href='https://bendeivide.github.io' target='_blank'>Prof. Ben Dêivide (DEFIM/CAP/UFSJ)</a>"
include-before-body: header.html
date: today
lang: pt-BR
format:
  html:
    toc: true
    number-sections: true
    theme: bootstrap
    code-fold: true
    code-tools: true
execute:
  echo: true
  warning: false
  message: false
---

## 📌 Introdução

As distribuições de probabilidade desempenham papel central na estatística inferencial, permitindo a construção de testes de hipóteses e intervalos de confiança. Entre elas, destacam-se a **Distribuição Qui-quadrado** e a **Distribuição F**, ambas relacionadas a funções de variáveis aleatórias normais e amplamente utilizadas em análises amostrais.  

A distribuição **Qui-quadrado** surge naturalmente como soma dos quadrados de variáveis normais padronizadas independentes, sendo fundamental em testes de aderência, independência e ajuste de modelos. Já a distribuição **F** resulta da razão entre duas variâncias amostrais independentes, cada uma associada a uma distribuição Qui-quadrado, e é essencial em testes de comparação de variâncias e na análise de variância (ANOVA).  

Na área de **Engenharia de Telecomunicações**, essas distribuições são aplicadas em problemas de confiabilidade de sistemas, análise de ruído, modelagem de tráfego e testes de desempenho de equipamentos. Assim, compreender suas propriedades e aplicações é indispensável para análises estatísticas robustas.

---

## 🎯 Objetivos

### Objetivo geral
Discorrer sobre as distribuições **F** e **Qui-quadrado**, destacando suas propriedades, relações com distribuições amostrais e aplicações práticas na Engenharia de Telecomunicações.

### Objetivos específicos
- **Apresentar a relação** das distribuições F e Qui-quadrado com funções amostrais.  
- **Explicar quais funções da amostra** se relacionam diretamente com essas distribuições.  
- **Demonstrar aplicações práticas** dessas distribuições na área de Engenharia de Telecomunicações.  
- **Construir exemplos computacionais em R** para ilustrar o comportamento das distribuições.  

---

## 📚 Fundamentação Teórica

### Distribuição Qui-quadrado
- Definição: Se \(Z_1, Z_2, ..., Z_k \sim N(0,1)\) independentes, então:  
  
$$
  X = \sum_{i=1}^k Z_i^2 \sim \chi^2(k)
$$

- Aplicações: testes de aderência, independência em tabelas de contingência, ajuste de modelos.  

### Distribuição F
- Definição: Se \(U \sim \chi^2(n_1)\) e \(V \sim \chi^2(n_2)\), independentes, então:  
  
$$
  F = \frac{U/n_1}{V/n_2} \sim F(n_1, n_2)
$$

- Aplicações: comparação de variâncias, análise de variância (ANOVA).  

---

## ⚙️ Metodologia

1. **Revisão teórica** das distribuições Qui-quadrado e F.  
2. **Demonstração matemática** de como elas surgem a partir de variáveis normais.  
3. **Definição de funções amostrais** relacionadas: soma de quadrados (Qui-quadrado) e razão de variâncias (F).  
4. **Simulação computacional em R** para ilustrar o comportamento das distribuições.  
5. **Discussão de aplicações práticas** na Engenharia de Telecomunicações.  

---

## 🔍 Resultados e Discussão

### Simulação da Qui-quadrado
```{r}
x <- seq(0, 30, 0.1)
curve(dchisq(x, df=5), col="blue", lwd=2, main="Distribuição Qui-quadrado (df=5)")
```

- Observa-se que a distribuição é assimétrica, mas tende à Normal conforme os graus de liberdade aumentam.

###Simulação da F

```{r}
x <- seq(0, 5, 0.01)
curve(df(x, df1=5, df2=10), col="red", lwd=2, main="Distribuição F (5,10)")

```

- A distribuição F é assimétrica e utilizada para comparar variâncias.

### Discussão

- A Qui-quadrado está diretamente ligada à variabilidade amostral e é usada em testes de ajuste e independência.

- A F é fundamental em ANOVA, permitindo verificar se diferentes grupos possuem variâncias semelhantes.

- Em Engenharia de Telecomunicações, essas distribuições são aplicadas em análise de ruído, confiabilidade de sistemas e testes de desempenho de equipamentos.

### 💬 Referência bibliográfica

As referências devem ser inseridas no arquivo **referencias.bib** e chamadas no texto da seguinte forma:

- Segundo @Rbasico2022  
- Tudo é um objeto em R [@Rbasico2022] 


## 🧠 Considerações finais

- As distribuições Qui-quadrado e F são fundamentais na estatística aplicada, pois permitem avaliar variabilidade e realizar testes de hipóteses em diferentes contextos.

- Na prática, elas surgem naturalmente de funções amostrais relacionadas a variáveis normais: a Qui-quadrado como soma de quadrados e a F como razão de variâncias.

- Na Engenharia de Telecomunicações, essas distribuições são aplicadas em problemas de confiabilidade, análise de ruído e desempenho de sistemas, mostrando sua relevância para a área.

- Conclui-se que o domínio dessas distribuições é essencial para análises estatísticas robustas e para a tomada de decisão baseada em dados.

## 📖 Referências