---
# Só mude aqui!!!!
author: "Nicolas"
title: "Relatório do Curso R Básico –  Introdução ao R "
bibliography: referencias.bib
# A partir daqui nao faca alteracoes!!!!!
link-citations: true
csl: associacao-brasileira-de-normas-tecnicas-ipea.csl
subtitle: "<a href='https://bendeivide.github.io/courses/epaec/' target='_blank'>Estatística e Probabilidade</a> </br> <a href='https://bendeivide.github.io' target='_blank'>Prof. Ben Dêivide (DEFIM/CAP/UFSJ)</a>"
include-before-body: header.html
date: "03 de abril de 2026"
lang: pt-BR
format:
  html:
    toc: true
    number-sections: true
    theme: bootstrap
    code-fold: true
    code-tools: true
execute:
  echo: true
  warning: false
  message: false
---

## 📌 Introdução

O curso **R Básico – Estudando o Ambiente R** teve como foco principal a introdução prática à linguagem de programação R, amplamente utilizada em estatística, análise de dados e ciência de dados. A linguagem R se baseia na manipulação de objetos e na aplicação de funções, permitindo a realização de operações que vão desde cálculos simples até análises mais complexas.

Durante o curso, o aprendizado foi centrado na prática computacional, com execução de comandos diretamente no console e desenvolvimento de scripts no ambiente RStudio. Essa abordagem possibilitou compreender a lógica da linguagem por meio da criação de objetos, utilização de funções e organização de dados.

O uso do RStudio facilitou o desenvolvimento das atividades, permitindo a edição, execução e organização dos códigos de forma estruturada. Assim, o curso proporcionou uma base sólida para o uso do R, contribuindo para o desenvolvimento de habilidades essenciais em análise de dados.

---

## 🎯 Objetivos

### Objetivo geral

Compreender e aplicar os fundamentos da linguagem R por meio da execução de comandos, manipulação de objetos e desenvolvimento de scripts no ambiente RStudio.

### Objetivos específicos

Os objetivos específicos do curso consistem em compreender a lógica da linguagem R baseada em objetos e funções, executar comandos básicos no console para realização de cálculos e operações, criar e manipular vetores e estruturas de dados, utilizar funções para análise de dados, desenvolver scripts para organização de códigos e utilizar o RStudio como ferramenta para escrita, execução e gerenciamento de projetos em R.

---

## 📚 Fundamentação Teórica

A linguagem R é voltada para análise estatística e manipulação de dados, sendo estruturada a partir do conceito de que tudo é tratado como objeto e todas as operações são realizadas por funções. Segundo Batista e Oliveira (2022), essa característica permite maior organização e flexibilidade na execução de análises.

A criação de objetos é realizada por meio do operador de atribuição `<-`, que possibilita armazenar valores para uso posterior. Além disso, funções como `mean()`, `sum()` e `seq()` são amplamente utilizadas para realizar cálculos e manipulações de dados.

Outro aspecto importante é o uso de estruturas de dados, como vetores e data frames, que permitem organizar e analisar informações de forma eficiente. O ambiente RStudio complementa o uso da linguagem, oferecendo recursos que facilitam a escrita, execução e visualização dos códigos.

---

## ⚙️ Metodologia

A metodologia do curso foi baseada na prática computacional utilizando o software R e o ambiente RStudio. As atividades foram desenvolvidas por meio da execução de comandos no console e da criação de scripts, permitindo que os participantes compreendessem o funcionamento da linguagem de forma aplicada.

Durante o curso, foram realizados exercícios voltados à execução de operações básicas, criação de objetos, manipulação de dados e utilização de funções. A seguir, são apresentados alguns exemplos utilizados, acompanhados de suas respectivas explicações:

---

### Atribuição de valores:


```{r}

x <- 10
y <- 5

```


- Nesse exemplo, utiliza-se o operador <- para atribuir valores a objetos. O objeto x recebe o valor 10 e o objeto y recebe o valor 5. Em R, tudo é tratado como objeto, e essa operação permite armazenar valores para uso posterior.

---

### Operações matemáticas:


```{r}

x + y
x * y
x / y

```


- Esses comandos realizam operações matemáticas básicas utilizando os objetos previamente criados. O operador + realiza a soma, * realiza a multiplicação e / realiza a divisão. O R executa essas operações diretamente no console, retornando os resultados imediatamente.

---

### Criação de vetor:


```{r}
numeros <- c(1, 2, 3, 4, 5)
```


- A função c() (combine) é utilizada para criar um vetor, que é uma estrutura de dados que armazena múltiplos valores em uma única variável. Nesse caso, o objeto numeros armazena uma sequência de números.

### Cálculo de média:


```{r}
mean(numeros)
```


- A função mean() calcula a média aritmética dos valores armazenados no vetor numeros. Esse comando demonstra como o R facilita a realização de cálculos estatísticos de forma simples e eficiente.

---

### Geração de sequência:


```{r}
seq(1, 10, by = 2)
```


- A função seq() é utilizada para gerar sequências numéricas. Nesse exemplo, é criada uma sequência que inicia em 1, termina em 10 e avança de 2 em 2. O argumento by define o intervalo entre os valores.

---

### Criação de data frame:


```{r}
dados <- data.frame(
  nome = c("Ana", "João", "Carlos"),
  idade = c(20, 25, 30)
)
```


- A função data.frame() é utilizada para criar uma estrutura de dados tabular, semelhante a uma tabela. Nesse exemplo, são criadas duas colunas: nome e idade. Esse tipo de estrutura é amplamente utilizado para organizar dados e realizar análises.

---

## 🎥 Material complementar

Além das atividades práticas realizadas no ambiente R e RStudio, foram utilizados materiais complementares em formato de videoaulas, ministradas pelo professor Ben Dêivide. Essas aulas apresentam uma abordagem completa da linguagem R, abrangendo desde a introdução ao ambiente até a execução de comandos, criação de objetos, manipulação de dados e uso de funções.

O conteúdo está disponível na plataforma oficial do curso: 

<iframe width="560" height="315" 
src="https://www.youtube.com/embed/4Bo-4qYMjTo" 
title="Lançamento do Curso R Básico - 2023" 
frameborder="0" allowfullscreen></iframe>



As aulas são conduzidas de forma prática, com demonstrações em tempo real no console do R e na interface do RStudio, permitindo que os participantes acompanhem passo a passo a execução dos códigos. Essa metodologia favorece a compreensão da lógica da linguagem e possibilita a reprodução dos exemplos, contribuindo diretamente para a consolidação do aprendizado.

---

## 🔍 Resultados e Discussão

Os resultados obtidos demonstram que a prática com comandos em R foi eficaz para o aprendizado da linguagem. A execução de operações simples permitiu compreender a lógica de funcionamento do R, enquanto o uso de funções possibilitou a realização de análises de forma rápida e eficiente.

A criação de vetores e data frames contribuiu para o entendimento da organização dos dados, enquanto a utilização do RStudio facilitou o desenvolvimento e a execução dos códigos. A metodologia prática favoreceu a autonomia dos participantes, permitindo a reprodução dos exemplos apresentados.

De modo geral, os resultados indicam que o uso do R é eficiente para análise de dados, conforme destacado por Batista e Oliveira (2022).

---

## 🧠 Considerações finais

O curso R Básico – Estudando o Ambiente R proporcionou uma introdução prática e eficiente à linguagem R, permitindo o desenvolvimento de habilidades fundamentais como execução de comandos, criação de objetos, manipulação de dados e uso de funções.

A metodologia baseada em prática computacional mostrou-se adequada para o ensino da linguagem, favorecendo a compreensão dos conceitos e sua aplicação direta. Os exemplos utilizados contribuíram para tornar o aprendizado mais acessível e objetivo.

Conclui-se que o curso cumpriu seu objetivo de introduzir a linguagem R de forma clara e aplicada, servindo como base para estudos mais avançados em estatística e ciência de dados.

---

## 📖 Referências Bibliográficas

Batista, A.; Oliveira, B. R Básico. 2022.



